【裁判字號】    92,簡上,185
【裁判日期】    920620
【裁判案由】    確認本票債權不存在
【裁判全文】
臺灣臺中地方法院民事判決  九十二年度簡上字第一八五號
    上  訴  人  乙○○○
    被 上 訴人  甲○○
右當事人間請求確認本票債權不存在事件，上訴人對於中華民國九十二年三月十四日
本院台中簡易庭九十一年度中簡字第四○八六號第一審判決提起上訴，本院判決如左
：
    主    文
原判決廢棄。
被上訴人在第一審之訴駁回。
第一、二審訴訟費用由被上訴人負擔。
    事    實
甲、上訴人方面：
  壹、聲明：請求廢棄原判決，駁回被上訴人在第一審之訴。
  貳、陳述：除與原審判決書所載者相同茲予引用外，補稱：
      被上訴人簽發票號為二七七二六八號、發票日為民國九十一年四月一日、到期
      日為九十一年五月一日、面額為新台幣（下同）五萬元之本票一紙（下稱系爭
      本票），持向上訴人借貸五萬元，被上訴人與上訴人熟識，被上訴人債信又不
      錯，其因週轉需要，簽發系爭本票向上訴人調借五萬元，上訴人因有系爭本票
      為擔保，乃將現金五萬元交付被上訴人，以完成借貸關係，此為民間借貸習慣
      之使用方法。按五萬元之借貸係小額借貸，依民間習慣，由借方簽發支票或本
      票交給貸方，貸方收到借方之支票或本票即給付五萬元現金，雙方不再寫借據
      ，也無須找第三人在場作為證人。又五萬元現金係小額現款，一般居民平時身
      邊大部份都有五萬元現款，因此五萬元也不一定必需自銀行提出，本件兩造之
      借貸係民間習慣上之借貸，上訴人既已主張有將五萬元交給被上訴人，並說明
      兩造未寫借據，借貸當時只有兩造在場，並無第三人，則上訴人已完成舉證責
      任，且一般借貸，貸方未將現金交付借方，借方不可能將票據交付貸方，況若
      借方將票據交給貸方，而貸方未將票據金額交付借方，借方必然異議，並催討
      借款，但被上訴人迄未提出其有向上訴人催討借款五萬元之行為，也未提出其
      有向上訴人提出未付五萬元之異議，足證上訴人有付給被上訴人五萬元，原審
      未斟酌民間借貸習慣及被上訴人迄未向上訴人催討借款五萬元或對上訴人異議
      未交付五萬元之情節，徒以上訴人僅供述交票當場只有兩造在場，及交票當場
      上訴人將錢交給被上訴人之言詞，不足證明兩造間有票據原因關係、確有消費
      借貸之合意及已交付借款，而為上訴人敗訴之判決。原審判決理由違背習慣法
      則，且不合常理，殊難令上訴人甘服。
  參、證據：援用原審之立證方法。
乙、被上訴人方面：
  壹、聲明：駁回上訴。
  貳、陳述：與原審判決書所載者相同茲予引用。
  參、證據：援用原審之立證方法。
    理      由
一、本件被上訴人起訴主張：上訴人執有系爭本票一紙，內載發票人為被上訴人，系
    爭本票上被上訴人之印文，雖係自被上訴人所有之印章蓋出，然而被上訴人所有
    之該顆印章曾因委託上訴人向訴外人林炎堂催索債務而交付上訴人，應係上訴人
    擅自持該印章蓋用於系爭本票上，且系爭本票上所留指印亦非被上訴人所有，系
    爭本票確非被上訴人所簽發，且被上訴人未曾向上訴人借錢，兩造間不具有何票
    據原因關係，上訴人自不得對被上訴人主張該票據債權，不料上訴人竟執系爭本
    票聲請本院以九十一年度票字第二四七八六號裁定准許強制執行，為此提起本件
    訴訟，請求確認系爭本票債權不存在等語。上訴人則以：被上訴人從未交付印章
    予上訴人，系爭本票係被上訴人於九十一年四月一日向上訴人借款五萬元，於收
    受借款後所當場親自簽發交付，以之作為清償借款之方法等語置辯。
二、本件上訴人所執之系爭本票，其上發票人欄之被上訴人印文為真正乙節，有本院
    九十一年票字第二四七八六號本票裁定聲請事件卷宗影本一份在卷足稽，復為兩
    造所不爭執，應可信為真正。惟兩造就系爭本票是否為上訴人所偽造，及兩造就
    系爭本票之票據原因關係是否存在等節，均有爭執，應為首應審究之點，分別予
    以說明如下。
三、有關系爭本票是否為上訴人所偽造部分：
  (一)按私文書經本人或其代理人簽名、蓋章或按指印或有法院或公證人之認證者，推
    定為真正，民事訴訟法第三百五十八條第一項定有明文。本件系爭本票上發票人
    欄之被上訴人印文，被上訴人並不否認其真正，依上開說明，應推定系爭本票之
    形式上為真正。
  (二)被上訴人雖主張：爭本票上被上訴人之印文，雖係自被上訴人所有之印章所蓋出
    ，然而被上訴人所有之該顆印章曾因委託上訴人向訴外人林炎堂催索債務而交付
    上訴人，應係上訴人擅自持該印章蓋用於系爭本票上，且系爭本票上發票人欄之
    簽名及指印均非其所為，故系爭本票確非其所簽發等語，然為上訴人所否認，依
    舉證責任分配之原則，被上訴人自應就其所主張系爭本票係屬偽造之事實，負舉
    證之責。而被上訴人於本院九十二年六月六日言詞辯論期日陳稱：「（有何證據
    證明該印文是上訴人盜用你的印章去蓋的？）證人只有看到我拿印章及身分證給
    上訴人，但沒有看到上訴人盜蓋的情形」等語，依此尚不足認定系爭本票為上訴
    人所偽造。此外，被上訴人並未舉出其他證據以實其說，被上訴人此部分主張，
    尚難遽採。
四、有關兩造就系爭本票之票據原因關係是否存在部分：
  (一)按票據債務人不得以自己與發票人或執票人之前手間所存抗辯之事由對抗執票人
    。但執票人取得票據出於惡意者，不在此限。票據法第十三條定有明文。又按票
    據乃文義證券及無因證券，故票據上之權利義務，悉依票上所載文義定之，與其
    基礎之原因關係各自獨立。票據上權利之行使，不以其原因關係存在為前提，從
    而執票人行使票據上權利時，就其基礎之原因關係確係有效存在，並不負舉證責
    任。反之，若票據債務人以自己與執票人間所存抗辯之事由，對抗執票人，依票
    據法第十三條規定意旨觀之，固非法所不許，惟應由票據債務人就該抗辯事由負
    舉證之責任（最高法院八十二年度台上字第六二九號、八十七年度台上字第一六
    ○一號、九十一年度台簡上字第二二號判決參照）。
  (二)系爭本票依法已經推定其形式上為真正，前已敘明，依票據法第五條第一項「在
    票據上簽名者，依票上所載文義負責」及同法第六條「票據上之簽名，得以蓋章
    代之」之規定，被上訴人既在系爭本票上之發票人欄蓋章，自應依系爭本票所載
    之文義對執票之上訴人負發票人之責。而被上訴人復主張：其未曾向上訴人借錢
    ，兩造間不具有何票據原因關係等語，然為上訴人所否認，依上開說明，被上訴
    人既以其與執票之上訴人間所存抗辯事由，對抗上訴人，即應由被上訴人就該抗
    辯事由負舉證之責任。而被上訴人並無法提出任何證據以證明兩造間就系爭本票
    不具有何票據原因關係乙節，其此部分抗辯，即難採憑。被上訴人主張其與上訴
    人間就系爭本票之票據原因關係並不存在乙節，於法無據。
  (三)至上訴人雖稱：被上訴人向其借款五萬元，於收受五萬元現款時，便當場交付系
    爭本票予其為擔保等語。然本件被上訴人既尚未能證明其抗辯事由，上訴人就其
    取得系爭本票之基礎原因關係，自不負證明之責任，附此敘明。
五、綜上所述，系爭本票依法已經推定其形式上為真正，且被上訴人尚無法證明兩造
    間就系爭本票不具有何票據原因關係之事實，則兩造間就系爭本票之票據關係應
    屬存在。從而，被上訴人提起本件訴訟，請求確認上訴人對被上訴人之系爭本票
    債權不存在，為無理由，不應准許。原審判決逕認兩造間就系爭本票之票據原因
    關係為消費借貸關係，且以上訴人未能證明其有交付五萬元借款予被上訴人之事
    實，而認定兩造間就系爭本票之票據原因關係並不存在，並判決被上訴人勝訴，
    自有未洽。上訴意旨指摘原判決不當，求予廢棄改判，為有理由，自應由本院予
    以廢棄改判如主文第二項所示。
六、據上論結，本件上訴為有理由，依民事訴訟法第四百三十六條之一第三項、第四
    百五十條、第七十八條，判決如主文。
中      華      民      國    九十二    年      六      月     二十     日
                                    臺灣臺中地方法院民事第四庭
~B審判長法  官  張恩賜
~B      法  官  林洲富
~B      法  官  許秀芬
右為正本係照原本作成
不得上訴。
中      華      民      國    九十二    年      六      月     二十     日
~B法  院書記官


司法院資訊處製作；財團法人民間司法改革基金會備份。
